【裁判字號】    98,消債抗,141
【裁判日期】    980508
【裁判案由】    更生事件之抗告
【裁判全文】
臺灣臺南地方法院民事裁定           98年度消債抗字第141號
抗  告  人
即  債務人  甲○○
上列抗告人因消費者債務清理條例事件聲請更生，對於中華民國
98年4月8日本院97年度消債更字第1522號裁定提起抗告，本院裁
定如下：
    主  文
抗告駁回。
抗告程序費用新臺幣壹仟元由抗告人負擔。
    理  由
一、抗告意旨略以：
  (一)抗告人實係因客觀收入不足致協商無法成立，蓋：
  1.抗告人於民國97年6月間向最大債權銀行台新銀行聲請前置
    協商，其任職工廠已因經濟不景氣之影響，產量減低且有部
    分生產線停工之事實，另97年10月間公司開始放無薪假，抗
    告人明知日後薪資將減少之事實，即無法期待其接受無法負
    擔之協商條件。
  2.抗告人自公司生產線產量降低以來，薪資已較97年度聲請協
    商時為低，目前每月收入約新臺幣（下同）27,000元左右，
    故縱於97年7 月間與債權銀行成立協商，亦必因此薪資減少
    之事實而無奈毀諾。
  3.抗告人於協商時僅向台新銀行表示希望延長期數、降低月付
    金，希望將協商之還款金額降至還款能力範圍內，此皆為合
    理之要求，卻遭債權銀行註記「未能接受顯無法負擔之還款
    方案」，債權銀行刁難債務人之事實甚明，抗告人無法實質
    與債權銀行踐行協商機制以處理債務，實非可歸責於抗告人
    之事由致協商不成立。
  (二)抗告人之父為非具資力之人、母親亦無工作收入、胞妹又患
    有重度殘障無法外出工作，故須由抗告人負擔扶養義務：
  1.抗告人之父名下房屋為繼承之祖厝，屋齡已逾30年；名下土
    地及田賦均係畸零地、持分土地，顯非具交易價值之物，無
    法變現。再者，父親目前平均月收入為16,686元，又罹患疾
    病，每月生活費至少應為行政院公告之標準即每月9,829 元
    ，故抗告人之父每月扶養其妻女費用至多僅能負擔6,857 元
    。
  2.抗告人之母名下房地為抗告人一家之自用住宅，為父母安居
    樂業之根本，實無法變賣以維持生活，應將其列為生活必需
    之物。其名下車輛為抗告人之胞弟所有，為節省強制險保費
    之支出，登記於母親名下，應無違常。又抗告人之母，其每
    月生活費亦應比照行政院主計處之標準；綜上，依民法第11
    17條之規定，抗告人之母實有接受扶養之必要。又抗告人之
    父每月僅餘6,857 元之扶養能力，縱將抗告人之母親由父親
    扶養，抗告人亦須每月再酌給約2,000 元以維持其兩老之基
    本生活。
  3.再者，抗告人之胞妹應由抗告人負擔扶養，因胞妹為重度殘
    障，無法以97年度個人免稅額換算其每月受扶養之金額，故
    每月酌給9,829元。
  4.綜上，抗告人每月應支出扶養費共為11,829元（母親2,000
    元＋胞妹9,829元）。
  (三)綜如原審所認，抗告人每月個人生活費以9,829 元為計算標
    準，再加計扶養費支出11,829元，每月生活必要支出即高達
    21,658元，抗告人每月之還款能力至多僅5,342 元（27,000
    －21,658＝5,342 ），與台新銀行所開出之協商條件每月還
    款15,108元，顯有差距，非抗告人所能負擔之還款金額。爰
    提起抗告，請求廢棄原裁定，准予抗告人更生之聲請等語。
二、按聲請更生或清算不合程式或不備其他要件者，法院應以裁
    定駁回之，但其情形可以補正者，法院應定期間先命補正，
    消費者債務清理條例第8 條定有明文。又衡諸債之關係，係
    以當事人間之信賴關係為基礎，為社會經濟組織之重要支柱
    ，故當事人於以法律行為追求自己之利益之際，亦應顧及對
    方之利益，並考量債權債務在社會上之作用，本於誠實及信
    用之原則，行使債權及履行債務。是對於已陷入經濟上困境
    之消費者，若任其於惡性循環之債務窘境中生存，將衍生嚴
    重之社會問題，難以維持安定之社會經濟秩序，故為兼顧債
    權人、債務人雙方之利益，對陷於經濟上困境之消費者，乃
    允其於消費者債務清理條例施行後，得選擇以重建型之更生
    程序或清算型之清算程序清理其債務，藉以妥適調整債務人
    與債權人及其他利害關係人間之權利義務關係，保障債權人
    獲得公平受償，並謀求消費者經濟生活之重建復甦機會。惟
    若債務人履行債務並無困難，僅係為圖謀減免債務，而不為
    債務之履行，自有違債權契約為誠信契約之本旨。
三、經查，抗告人於97年6 月24日向最大債權銀行台新銀行申請
    前置協商後，於該協商程序中，台新銀行願就聲請人利息部
    分全部減免，並提出「97期，5%，月付金15,108元」之協商
    方案，惟抗告人以無力負擔為由，表示希望延長期數、降低
    月付款，不接受台新銀行提出之還款方案，致協商不成立，
    此有抗告人提供之協商不成立通知書及台新國際商業銀行98
    年1月6日台新債協97法字第80225 號函暨該函檢附之協商過
    程記錄附於原審卷可考，堪信為真實。
四、抗告人雖謂：其目前每月收入約27,000元；父親目前平均月
    收入為16,686元，因罹患疾病，每月生活費至少應為行政院
    公告之標準即每月9,829 元；母親每月生活費亦應比照行政
    院主計處之標準，以抗告人父親每月僅餘6,857 元之扶養能
    力，縱將母親由父親扶養，抗告人亦須每月再酌給約2,000
    元以維持其父母之基本生活；另抗告人之胞妹應由抗告人負
    擔扶養，因胞妹為重度殘障，無法以97年度個人免稅額換算
    其每月受扶養之金額，故每月酌給9,829元。而以抗告人薪
    資收入27,000元，扣除個人生活費用及扶養費用共21,658元
    後，每月至多僅能還款5,342元，與台新銀行所開出之協商
    條件每月還款15,108元，顯有差距，非抗告人所能負擔之還
    款金額云云，惟查：
  (一)按消費者債務清理條例之立法目的，乃為兼顧債權人、債務
    人雙方之利益，對陷於經濟上困境之消費者，使其透過重建
    型之更生程序或清算型之清算程序清理其債務，藉以妥適調
    整債務人與債權人及其他利害關係人間之權利義務關係，保
    障債權人獲得公平受償，並謀求消費者經濟生活之重建復甦
    機會，是以，債務人為使其有經濟復甦更生之機會，自應以
    誠實及信用之原則面對自己之債務，積極勉力謀求更生償債
    方案，除應積極開源努力勤奮工作以增加收入償還債務外，
    尚須節流儉樸其生活需求而適當控制其生活費用支出，以達
    成勉力履行債務。
  (二)查抗告人主張其自公司生產線產量降低以來，薪資已較97年
    度聲請協商時為低，目前每月收入約27,000元，並提出華南
    商業銀行活期儲蓄存款存摺影本1 紙為憑，自堪信為真實。
  (三)又依行政院內政部所公告98年度臺灣省低收入戶最低生活費
    用每人每月為9,829 元，該生活費標準係按照政府最近一年
    平均每人消費支出（包括食品費、衣著鞋襪費、房租水電費
    、家居管理費、醫療保健費、交通通訊費、娛樂教育費及雜
    項支出）百分之六十訂定，本件抗告人如與金融機構之債權
    人成立協商後，即應本於債權契約，依誠實及信用之原則勉
    力履行之，因此，在履行債務期間，須經歷經濟困苦之過程
    ，其生活開銷理當予以節制，除應積極開源，努力勤奮工作
    以增加收入償還債務外，其生活更須儉樸，且適當控制其生
    活費用支出，以達成勉力履行債務，以符合公平正義及誠信
    原則，是認抗告人每月必要生活費用（包含食、衣、住、行
    、強制性保險等）依上開標準以每月9,829 元計算，始屬合
    理。
  (四)再者，抗告人雖主張其父親目前平均月收入為16,686元，因
    罹患疾病，每月生活費應為行政院公告之標準即每月9,829
    元；母親每月生活費亦應比照行政院主計處之標準，以抗告
    人父親每月僅餘6,857元之扶養能力，縱將母親由父親扶養
    ，抗告人亦須每月再酌給約2,000元以維持其父母之基本生
    活；另扶養重度殘障之胞妹9,829元，合計共為11,829元云
    云，然本院審之：
  1.按夫妻互負扶養之義務，其負扶養義務之順序與直系血親卑
    親屬同，其受扶養權利之順序與直系血親尊親屬同，此觀民
    第1116條之1 之規定即明。又按依行政院內政部所公告98年
    度臺灣省低收入戶最低生活費用每人每月為9,829 元，係按
    照政府最近一年平均每人消費支出（包括食品費、衣著鞋襪
    費、房租水電費、家居管理費、醫療保健費、交通通訊費、
    娛樂教育費及雜項支出）百分之60而訂定，但抗告人之母親
    沈吳秀月與抗告人之父親吳新輝共同居住，共營家庭，則家
    人共同生活，無論在食、衣、住、行及其他雜項支出，因團
    體互相使用分散開銷之作用，可節省支出，是上述政府所公
    布最近一年平均每人消費支出，其中所包括房租水電費、家
    居管理費、交通通訊費、娛樂及雜項等支出乃共享共用，自
    毋須每一口人均列計，是認每一戶家庭之消費支出，除家長
    外之家屬部分則應以98年度親屬扶養每人免稅額為82,000元
    即每月約6,900 元方屬合理，準此計算，抗告人之受扶養母
    親吳沈秀月之生活費用，自應以每月6,900 元計算，始屬允
    當。而參以，抗告人自陳其父親目前平均月收入為16,686元
    ，扣除每月生活費9,829元後，僅餘6,857元之扶養能力可扶
    養母親，惟該餘額已與上開98年度親屬扶養每人免稅額為82
    ,000元即每月約6,900 元之金額甚近並相當，抗告人應無再
    另酌給其母親扶養費每月2,000元之必要，從而，抗告人主
    張每月須再酌給約2,000元扶養費，要難採信，應予扣除。
  2.又查，抗告人主張每月須支出患有重度殘障之胞妹吳春樺之
    扶養費用9,829 元，而依行政院內政部所公告98年度臺灣省
    低收入戶最低生活費用每人每月為9,829 元，業如前述。惟
    本院審酌吳春樺每月領有臺南縣中低收入身障生活補助每月
    4,000 元，此有臺南縣政府98年2月6日府社助字第09703025
    19號函附於原審卷可稽（見原審卷第103 頁），是吳春樺每
    月受扶養費用以5,829 元為適當。又依民法第1115條規定，
    該筆扶養費亦應由同為兄弟姊妹之吳福進（33歲）、吳椿鳳
    （26歲）共同分擔。準此計算，抗告人為胞妹吳春樺支出之
    扶養費以每月1,943元為公允適當。
  (五)基上所陳，抗告人每月應支出之必要生活費用計有其本人個
    人9,829元、扶養其妹吳春樺之扶養費用1,943元（至於母親
    扶養費，因抗告人主張由父親扶養，故應予扣除），共計
    11,772元，應可認定。
五、綜合前述抗告人財產收入及固定生活必要支出以觀，抗告人
    現目前每月薪資27,000元，扣除抗告人每月應支出之必要生
    活費用計有其本人個人9,829元、扶養其妹吳春樺之費用1,
    943元，共計17,772元，剩餘15,228元，並非不足以履行與
    最大債權銀行台新國際商業銀行所提出之協商還款金額每月
    15,108元，足見抗告人應有能力與各債權人達成分期償還之
    協議，並無不能清償或不能清償之虞至為明確。且參以，抗
    告人既自承已負債大於資產，自應依誠實及信用之原則，撙
    節開銷並誠實勤勉地履行債務，然抗告人竟未能勉力接受債
    權人所提供其能力足可負擔範圍之清償方案，致與金融機構
    協商不成立，而率爾聲請依更生程序清理其債務，益徵聲請
    人顯無協商謀求更生分期償債之真意，亦與前述消費者債務
    清理條例之立法目的有違。是以，抗告人既有上述資產足供
    清償，本件更生之聲請，與消費者債務清理條例第3條所定
    之更生要件未合，而上開欠缺要件無從補正，自應駁回其更
    生之聲請，原裁定駁回抗告人更生之聲請，並無違誤。抗告
    意旨仍指摘原裁定不當，求予廢棄另為裁定，為無理由，應
    予駁回。
六、據上論結，本件抗告為無理由，依消費者債務清理條例第15
    條，民事訴訟法第495條之1 第1項、第449條第1項、第95條
    、第78條，裁定如主文。
中    華    民    國    98    年    5     月    8     日
                  民事第二庭  審判長法  官  林念祖
                                    法  官  張麗娟
                                    法  官  翁金緞
上為正本係照原本作成。
本裁定不得抗告。
中    華    民    國    98    年    5     月    8     日
                            書  記  官  彭建山


司法院資訊處製作；財團法人民間司法改革基金會備份。
